臺灣高等法院刑事判決　　　　　　　　　　　　　　九十三年度交上訴字第三九號
　　上　訴　人
　　即　被　告　丙○○
　　選任辯護人　金學坪律師
右上訴人因業務過失致死案件，不服臺灣臺北地方法院九十二年度交易字第二三五號
，中華民國九十三年一月十五日第一審判決（起訴案號：臺灣臺北地方法院檢察署九
十二年度偵字第七一七一號），提起上訴，本院判決如左：
    主  文
上訴駁回。
丙○○緩刑貳年。
    事  實
一、丙○○自民國九十一年七、八月間起受僱於台北市○○區○○街六十一號「東來
    美髮美容用品企業社」，擔任倉庫管理人員，負責貨品之保存、清點、管理及送
    貨等事宜，騎乘機車運送貨物乃基於其倉庫管理業務之社會地位所繼續反覆執行
    、為順利完成其倉庫管理之主要業務所附隨之輔助事務，且與其主要業務有直接
    、密切之關係，是其騎乘機車載運貨物而在道路上行駛，乃屬於基於其社會生活
    上之地位而反覆執行之事務，為從事駕駛業務之人。九十一年十月十一日十一時
    許，丙○○騎乘車牌ＡＡＨ─四四二號重型機車沿台北市○○區○○路二段一六
    一巷口由北往南方向行駛，於行經信義路二段一六一巷口與信義路交叉口時，原
    應注意該路口有禁止右轉交通標誌，當時亦無不能注意之情事，竟疏未注意，而
    由信義路二段一六一巷口右轉至信義路，適乙○○騎乘車牌ＤＰＲ—八七五號輕
    型機車搭載其母甲○○○，沿信義路由西向東行經該路口，為丙○○所騎乘之重
    型機車所撞擊，致甲○○○倒地而受有外傷性左側大腦硬腦膜下出血、腦內出血
    及水腦症之傷害，嗣於九十二年六月二十日因該車禍所致之常期昏迷而產生之肺
    部積水導致肺炎，繼而引起心肺衰竭死亡。
二、丙○○於肇事後，在其上開犯行未為任何有偵查犯罪職權之公務員知悉前，留於
    現場向到場處理之警員表明其為肇事者而接受裁判。
三、案經台灣台北地方法院檢察署檢察官指定甲○○○之女乙○○為代行告訴人後偵
    查起訴。
    理  由
一、按犯罪之被害人得為告訴，刑事訴訟法第二百三十二條定有明文。本件被害人甲○○○之女乙○○於警訊時雖表明提出告訴（見偵查卷第六頁正面），惟其並非
    本件之被害人，依前開規定，其告訴自屬不合法；又告訴乃論之罪，無得為告訴
    之人或得為告訴之人不能行使告訴權者，該管檢察官得依利害關係人之聲請或依
    職權指定代行告訴人；告訴乃論之罪，其告訴應自得為告訴之人知悉犯人之時起
    ，於六個月內為之，刑事訴訟法第二百三十六條第一項、第二百三十七條第一項
    定有明文。查被害人甲○○○因本件車禍受有外傷性左側大腦硬腦膜下出血、腦
    內出血及水腦症等傷害，有台北市立仁愛醫院九十一年十二月二十四日診斷證明
    書在卷可查（見偵查卷第十三頁），並自車禍後至九十二年六月二十日死亡止，
    均為昏迷之狀態，亦經其於台北市立仁愛醫院之主治醫師林文雄於原審到庭證述
    屬實（見原審九十二年十二月二十四日審判筆錄），堪認其於車禍後意識不清，
    客觀上不能行使告訴權，故檢察官於九十二年三月二十七日偵訊時當庭指定被害
    人之女乙○○為代行告訴人（見偵查卷第二十頁背面），尚未逾告訴期間（案發
    時為九十一年十月十一日），依前開刑事訴訟法第二百三十六條第一項、第二百
    三十七條第一項之規定，程序上並無不合，合先敘明。
二、訊據上訴人即被告對有於上開時、地駕車肇事，致被害人甲○○○死亡之事實坦
    承不諱（見偵查卷第三、四、二十、二十一頁、原審卷第一九九頁、本院九十三
    年四月二十日審判筆錄），核與證人乙○○證述之情節相符（見原審卷第一七九
    頁），並有交通事故分析研判表（見偵查卷第七頁）、道路交通事故補充資料表
    （見偵查卷第八頁）、道路交通事故談話紀錄表（見偵查卷第九、十頁）、道路
    交通事故調查報告表（見偵查卷第十二頁）、被害人甲○○○之台北市立仁愛醫
    院九十一年十二月二十四日診斷證明書（見偵查卷第十三頁）、九十一年十二月
    三日北市仁醫診字第０四五號驗傷診斷書（見偵查卷第十五頁）在卷可憑。
三、按本規則所用名詞釋義如左：一、汽車：指在道路上不依軌道或電力架線而以原
    動機行駛之車輛（包括機器腳踏車）；又駕駛人駕駛汽車，應遵守道路交通標誌
    、標線、號誌之指示，道路交通安全規則第二條第一項第一款及九十條定有明文
    。本件被告騎乘機車在上開肇事地點行駛，本應注意遵守禁止右轉之標誌，而依
    當時情形又非不能注意，竟疏未注意，由信義路二段一六一巷口右轉至信義路，
    撞及由乙○○所騎乘並搭載被害人甲○○○沿信義路由西向東行經該路口之前開
    機車，致被害人倒地而受有外傷性左側大腦硬腦膜下出血、腦內出血及水腦症之
    傷害；又刑法上之過失，其過失行為與結果間，在客觀上有相當因果關係始得成
    立。所謂相當因果關係，係指依經驗法則，綜合行為當時所存在之一切事實，為
    客觀之事後審查，認為在一般情形下，有此環境、有此行為之同一條件，均可發
    生同一之結果者，則該條件即為發生結果之相當條件，行為與結果即有相當之因
    果關係。反之，若在一般情形下，有此同一條件存在，而依客觀之審查，認為不
    必皆發生此結果者，則該條件與結果不相當，不過為偶然之事實而已，其行為與
    結果間即無相當因果關係，最高法院七十六年台上字第一九二號判例可資參照。
    查被害人於九十二年六月二十日因「心肺衰竭、肺炎、腦出血、卵巢癌」死亡，
    有台北市立仁愛醫院九十二年六月二十六日北市仁醫歷字第０九二六０五一三九
    ００號函附於原審卷內可查。又證人即被害人之主治醫師台北市立仁愛醫院神經
    外科醫師林文雄於原審到庭證述：「（問：在你擔任他主治醫師的那段期間病人
    有無清醒過？）答：沒有，可以這麼說在我擔任他主治醫師那段期間，病人的狀
    況跟植物人沒有什麼兩樣。」、「（問：被害人從三月十一日轉到復健科到六月
    二十日往生之前有無去做癌症的治療？）答：從病歷上看不出來有在作癌症的化
    療。」、「（問：是否請林醫師說明被害人最後死亡的病因？）答：根據病歷，
    我們這一科的病人如果都昏迷不醒躺著不動，常見的死亡原因是因為會這樣導致
    肺炎繼而引起全身感染，再導致後來休克死亡，導致肺炎的原因是因為長期臥床
    不動，容易積痰導致肺炎。」、「（問：為何仁愛醫院函覆我們法院的公文被害
    人的死亡原因有腦出血及卵巢癌？答：根據本件的病歷並沒有很明確的記載他的
    死亡原因是什麼，從病歷上的記載可以看得出來，被害人在六月二十日時候腹部
    有積水，肺部也有積水，而肺部有積水就會導致肺炎，最後會導致病人心肺衰竭
    死亡，而剛才法官給我看的公文，並不是我回覆，是復健科的醫師回覆的。」等
    語（見原審九十二年十二月二十四日審判筆錄），是依證人林文雄所述，被害人
    直接之死亡原因係因肺炎之故，而造成被害人肺炎之原因乃本件車禍致被害人常
    期昏迷而產生之肺部積水所導致肺炎，繼而引起心肺衰竭死亡，是依經驗法則，
    綜合行為當時所存在之一切事實，為客觀之事後審查，認為在一般情形下，在同
    一條件之情況下，均可發生相同之結果，應認被告之過失行為即為發生被害人死
    亡結果之相當條件，被告之過失行為與被害人死亡之結果間即有相當之因果關係
    。再查，本件證人乙○○並無機車駕駛執照，其汽車駕駛執照並因違反道路交通
    事故管理處罰條例而遭吊扣，為其所自承（見原審九十二年十一月二十七日審判
    筆錄）；依道路交通安全規則第五十條第一項前段規定「汽車駕駛執照為駕駛汽
    車之許可憑證。」，則駕駛執照被吊扣，在其處分期間即無許可駕駛汽車之憑證
    ，自不得駕駛車輛；另道路交通管理處罰條例第二十一條第一項第七款規定，汽
    車駕駛人駕駛執照吊扣期間駕車者，處二千元以上、四千元以下罰鍰，並禁止其
    駕駛，扣留其車輛牌照。是吊扣駕照期間內係絕對禁止該駕駛人駕車，此與其駕
    駛技術良否無關，則證人乙○○於汽車駕照吊扣期間騎乘輕型機車，並無駕駛許
    可憑證，應認係「無照駕駛」【司法院 (82)廳刑一字第０五二八三號函參照】
    。惟駕駛執照為政府基於交通安全之維護所為之行政管理事項，單純未執有駕駛
    執照並非必然會發生車禍肇事之結果，依前開最高法院七十六年度台上字第一九
    二號判例意旨，本件並無任何證據，足認證人乙○○未執有駕駛執照與本件車禍
    之發生有相當因果關係，而亦須對本件車禍同負過失責任。綜上，被告就本件事
    故之發生負有過失甚為明確，本院依(一)證人乙○○之供述、(二)交通事故分析研判
    表、道路交通事故補充資料表、道路交通事故談話紀錄表、道路交通事故調查報
    告表、被害人甲○○○之台北市立仁愛醫院九十一年十二月二十四日診斷證明書
    、九十一年十二月三日北市仁醫診字第０四五號驗傷診斷書及(三)台北市立仁愛醫
    院九十二年六月二十六日北市仁醫歷字第０九二六０五一三九００號函、證人林
    文雄醫師之證述等補強證據皆足資擔保被告於警訊、檢察官偵查、原審及本院審
    理中所為之上開任意性自白具有相當程度之真實性，而得使本院確信被告前述自
    白之犯罪事實確屬真實，從而依刑事訴訟法第一百五十六條第一項「被告之自白
    ，非出於強暴、脅迫、利誘、詐欺、疲勞訊問、違法羈押或其他不正之方法，且
    與事實相符者，得為證據。」及第二項「被告之自白，不得作為有罪判決之唯一
    證據，仍應調查其他必要之證據，以察其是否與事實相符。」之規定，本院自得
    依被告前述自白及各該補強證據認定被告確有為前述犯行。
四、按「刑法上所謂業務，係指個人基於其社會地位繼續反覆所執行之事務，包括主
    要業務及其附隨之準備工作與輔助事務在內。此項附隨之事務，並非漫無限制，
    必須與其主要業務有直接、密切之關係者，始可包含在業務概念中，而認其屬業
    務之範圍。」（最高法院八十九年台上字第八０七五號判例參照），如前所述，
    被告騎乘機車運送貨物乃基於其倉庫管理業務之社會地位所繼續反覆執行、為順
    利完成其倉庫管理之主要業務所附隨之輔助事務，且與其主要業務有直接、密切
    之關係，是其騎乘機車載運貨物而在道路上行駛，乃屬於基於其社會生活上之地
    位而反覆執行之事務，被告自為從事駕駛業務之人。被告前述駕駛上之過失，生
    被害人死亡之結果，二者間顯有相當因果關係。是本件事證明確，被告犯行堪以
    認定，應依法論科。
五、被告丙○○因業務過失致人於死，核係犯刑法第二百七十六條第二項之業務過失
    致人於死罪（公訴人九十二年三月二十七日起訴時，被害人尚未生死亡之結果，
    起訴書犯罪事實及所犯法條，記載被告係犯刑法第二百八十四條第二項之業務過
    失傷害犯行，惟起訴事實與本件之業務過失致死犯行，屬實質上之一罪關係，且
    經公訴檢察官於原審審理時為起訴事實範圍補充及更正，本院自得就被告業務過
    失致死之犯行為審理，附此敘明）。又被告於肇事後，在其上開犯行未為任何有
    偵查犯罪職權之公務員已知悉前，留於現場向到場處理之警員表明其為肇事者而
    接受裁判，此有台北市政府警察局中正第一分局所出具之自首調查報告表在卷可
    稽（見偵查卷第十一頁），顯係對於未發覺之罪自首而接受裁判，應依自首之規
    定減輕其刑。原審認被告丙○○罪證明確，審酌被告因一時之疏忽，造成被害人
    喪失寶貴生命，其親人痛失至親之無法彌補之損害，惟於犯後坦承犯行，態度良
    好等一切情狀，量處有期徒刑十月。其認事用法均無何不妥，量刑亦尚妥適；被
    告以原審量刑過重提起上訴，為無理由，應予駁回。末查，被告未曾受有期徒刑
    以上刑之宣告，有本院被告全國前案紀錄表附卷可稽，其於本院審理期間，與被
    害人家屬成立賠償被害人家屬之調解，有原審簡易庭調解筆錄一紙在卷可憑；被
    告經此偵審程序，且因一己之過失，造成被害人親人痛失至親無法彌補之損害，
    且因之賠償被害人親屬損害，日後當知所警惕，信無再犯之虞，本院認前開有期
    徒刑之宣告，以暫不執行為適當，爰併諭知緩刑二年，以啟自新。
據上論斷，應依刑事訴訟法第三百六十八條、刑法第七十四條第一款，判決如主文。
本案經檢察官周志榮到庭執行職務。
中　　　華　　　民　　　國　　九十三　　年　　　五　　　月　　　四　　　日
                              臺灣高等法院交通法庭
                                  審判長法  官  葉　騰　瑞
                                        法  官  莊　明　彰
                                        法  官  劉　壽　嵩
右正本證明與原本無異。
如不服本判決，應於收受送達後十日內向本院提出上訴書狀，其未敘述上訴之理由者
並得於提起上訴後十日內向本院補提理由書（均須按他造當事人之人數附繕本）。
                                        書記官  廖　婷　璇
中　　　華　　　民　　　國　　九十三　　年　　　五　　　月　　　四　　　日
附錄：本判決論罪科刑法條全文
因過失致人於死者，處二年以下有期徒刑、拘役或二千元以下罰金。
從事業務之人，因業務上之過失犯前項之罪者，處五年以下有期徒刑或拘役，得併科
三千元以下罰金。
